【裁判字號】    97,交抗,577
【裁判日期】    970526
【裁判案由】    違反道路交通管理處罰條例
【裁判全文】
臺灣高等法院交通事件裁定             97年度交抗字第577號
                                     97年度交抗字第589號
                                     97年度交抗字第590號
抗  告  人  甲○○
即受處分人
上列抗告人因違反道路交通管理處罰條例案件，不服臺灣桃園地
方法院，中華民國97年5月5日所為裁定（97年度交聲字第216 號
、第218號、第219號），提起抗告，本院裁定如下：
    主  文
原處分及原裁定均撤銷。
甲○○不罰。
    理  由
一、本件原舉發及處分意旨略以：抗告人即受處分人甲○○先後
    於民國（下同）96年11月5日上午8時30分許、96年12月15日
    上午8時27分許、96年12月16日上午8時33分許，駕駛6T-155
    6號自小客貨車，在桃園縣境內之台一線42.5公里處，分別
    以時速79公里、72公里、72公里之速度，超速行駛，因依道
    路交通管理處罰條例第40條規定，分別裁處異議人罰鍰新臺
    幣（下同）一千八百元。
二、抗告人聲明異議意旨略以：「依道路交通管理處罰條例第八
    條規定，警察機關並非交通違規事件之主管機關，其所為之
    行政處分應屬無效，而裁決所依據上開無效之行政處分再次
    處罰異議人，一事二罰，亦不合法理。又該路口所裝設之感
    應式線圈測速器未經國家標準局檢測，並已經內政部警政署
    宣布停止使用，可見感應式線圈測速器有瑕疵，應不能作為
    取締交通違規之用，為此聲明異議」云云。
三、原裁定意旨略以：【(一)、異議人甲○○先後於96年11月5日
    上午8時30分許、96年12月15日上午8時27分許、96年12月16
    日上午8時33分許，駕駛6T -1556號自小客貨車，在限速50
    公里之台一線42.5公里處（屬桃園縣境內），分別以時速79
    公里、72公里、72公里之速度行駛，均超速20公里以上40公
    里以下，未逾最高時速60公里之事實，有測速採證照片三份
    （共六張）附卷可稽。又警員取締本件交通違規所使用之「
    感應式線圈測速器」，原製造國為荷蘭，並經該國量測局完
    成測試，符合主要標準及國際標準，有桃園縣政府警察局97
    年3月27日桃警交字第0970048240號函暨設備出廠證明、進
    口報關證明及出場檢試報告影本各一份在卷可考，另據桃園
    縣警察局97年1月29日桃警交字第0970036803號查覆函可知
    ，該局交通隊平時亦會派員警巡查檢測，如有發現問題，必
    即帶回檢修等語，佐以本件異議人於不同時間，三次在同一
    地點，遭同一部測速器攝得大致相近之車速，當非偶然或儀
    器誤判。參酌上開儀器測速之原理，依本院職務上所知，係
    在車道路面下方設置感應線圈，每組線圈前後各一，汽車壓
    過第一個線圈後開始感應計算，待壓到第二個線圈時，則計
    算兩個線圈距離之車行速度，如計算結果超過該處速限，則
    會連線啟動附近設置之固定式照相儀器，執行同步照相採證
    。綜上，本件係以儀器採證，且其原理符合科學常規，儀器
    本身亦經相當測試，其結果應無不可採信之理，是故，異議
    人上開三件違規事實，應可認定。(二)、本件「感應式線圈測
    速器」雖未經經濟部標準檢驗局檢測，惟此係因該局對此類
    測速器並未訂定國家標準，非法定之度量衡器，無法檢定所
    致，嗣內政部警政署為顧及民眾感受，避免爭議，減少各相
    關機關處理此類陳述案件之人力、物力，遂於97年1月17日
    通報各警察機關，除闖紅燈違規照相照常使用外，測速取締
    違規工作則暫停使用，俟經濟部標準檢驗局完成檢定規範後
    ，再行研議使用，對於暫停使用後已拍照未製單或已製單未
    郵寄之案件，不再舉發，此有該署97年4月21日警署交字第
    0970054155號函在卷可參，由此可知，上開測速器係因經濟
    部標準檢驗局未訂定相關檢測標準，致無法檢測，並非有既
    定之檢測程序及標準，卻未為檢測可比，至於警政署所以停
    用上開測速器之部分功能，主因亦不過在減少執法爭議，並
    非此類測速器之檢測不合規定所致，而本件測速器在出廠前
    有經過國外檢測合格，平日亦有維修保養，其採證結果應無
    不能採為證據之理，已見前述，是故，異議人所辯：本案測
    速器未經經濟部標準檢驗局檢測一節，不足採為有利於其之
    認定。(三)、再按，依道路交通管理處罰條例第 9條第 1項規
    定，該條例所定罰鍰之處罰，行為人接獲違反道路交通管理
    事件通知單後（即俗稱之紅單，下簡稱舉發違規通知單），
    於十五日內得不經裁決，逕依第92條第3項之罰鍰基準規定
    ，向指定之處所繳納結案；不服舉發事實者，應於十五日內
    ，向處罰機關陳述意見；其不依通知所定期限前往指定處所
    聽候裁決，且未依規定期限繳納罰鍰結案或向處罰機關陳述
    意見者，處罰機關得逕行裁決之，依此規定，交通警察舉發
    交通違規，掣開舉發違規通知單後，設若行為人對於舉發違
    規事實無異議，而逕行繳納罰鍰時，固無疑義，惟若行為人
    不服舉發違規事實，而向處罰之監理機關陳述意見，監理機
    關並據此做成裁決時，該舉發違規通知單所發生的法律效果
    ，即為裁決書所取代，換言之，斯時對於行為人發生終局之
    法律效果者係裁決書，而非舉發違規通知單，如此，自無所
    謂一事二罰之疑慮。異議人所辯：舉發本件違規事實之警察
    機關並非主管機關，其所為之行政處分無效云云，不免誤會
    。綜上，本件事證明確，異議人所辯無非卸責之詞，不足採
    信，其違規事實均堪認定，應依法論科。(四)、按交通法庭認
    為聲明異議雖無理由，而原處分不當或違法者，應以裁定將
    原處分經聲明異議之部分撤銷，並自為裁定，道路交通案件
    處理辦法第20條前段定有明文。再按，「汽車駕駛人，行車
    速度，超過規定之最高時速，或低於規定之最低時速，除有
    第43條第1項第2款情形外，處新臺幣一千二百元以上二千四
    百元以下罰鍰」、「汽車駕駛人有下列各款所列條款之一者
    ，除依原條款處罰鍰外，並予記點：一、有第33條第1項、
    第2項、第38條第1項、第40條、第45條、第47條第1款至第3
    款、第48條、第49條或第60條第1項、第2項第1款、第2款情
    形之一者，各記違規點數一點」，道路交通管理處罰條例第
    40條、第63條第1項第1款亦分別定有明文。經查，異議人確
    有前開三次超速行駛之違規行為，已見前述，其三次超速，
    均未逾最高時速六十公里以上，核無道路交通管理處罰條例
    43條第1項第2款之情形，原處分機關因依上引處罰條例第40
    條規定，就異議人上開三次違規行為，各裁處罰鍰一千八百
    元，雖非無見，惟均漏未依上開處罰條例第63條第1項第1款
    規定記點，則有違誤。異議人以本件測速器之測速結果有疑
    義，且警察機關舉發有瑕疵為由，向本院聲明異議，雖無理
    由，然原處分既有上開瑕疵，仍屬無可維持，仍應由本院予
    以撤銷改判。爰審酌異議人違規之情節，並參酌「違反道路
    交通管理事件統一裁罰基準表」等規定，裁定甲○○汽車駕
    駛人，行車速度，超過規定之最高時速，罰，各處罰鍰新
    臺幣壹仟捌佰元，並均記違規點數壹點】。
四、抗告意旨略以：「(一)、依交通法庭裁定內容指取締違規所使
    用之「感應式線圈測速器」製造國為荷蘭，並經該國量測局
    完成測試，符合主要標準及國際標準，有縣警局提供之資料
    可考等。說明如下：事實上，該感應線圈測速器只符合監測
    闖紅燈並非專門用於測速。國際間並未制定相關標準，（如
    97年1月18日聯合報刊經濟部檢驗局長所言，在附件(一)），
    而且荷蘭屬高緯度國家，白天開車尚須開燈，該國法規、氣
    候、路況、車流量、密度、均不等於臺灣，而且感應式線圈
    易受到埋設方式、地點、環境、車流量影響，尤其，該路段
    經常開挖，旁邊建商大肆建屋上百戶，大貨車常超載來來往
    往，車流量大，測速結果值得存疑。又如日本的冷氣、飲水
    機標準相當嚴苛，若非經國家檢驗合格，符合臺灣規格或水
    質使用，可直接銷售使用嗎？(二)、另指縣警局交通隊，亦會
    派員巡查檢測，有問題，即帶回檢修等語。說明如下：97年
    3月7日自由時報（如附件二），刊登台三線之測速照相器是
    烏龍測速，罰單全退。相信當初該案必有許多申訴者，也應
    有如上述回覆「有派員檢修應無異議」等語。無奈奄奄之口
    難擋違法之議，唯有民怨及輿論如洪流般時，才要求廠商實
    際檢測結果出包，公信力蕩然無存。可見檢修乃是檢查可否
    能使用而已，未有合格廠商定期檢修，而給予合格檢修單，
    僅憑有派員檢修，實難讓人信服。又如一般電梯均會由廠商
    定期保養檢修，檢驗單留存，以服公信，更何況牽涉眾大百
    姓權益之測速器？(三)、97年1月17日警政署通報警察機關此
    型照相器暫停取締違規超速，只能用闖紅燈舉發，減少爭議
    ，被舉發之用路人可向警察、監理機關申訴。執行機器，即
    有爭議，何來定奪違法裁決。(四)、抗告人始終認為違法、亂
    紀，該罰當罰，自無異議。唯有適法爭議時，是否也該宏觀
    角度來看待是否公平性。以上所言絕非卸責，且罰款僅數千
    元而已，實乃判決難以令人心服口服」等語。
五、經查：
(一)、按法院受理交通事件，準用刑事訴訟法之規定，道路交通管
    理處罰條例第89條前段定有明文。而按犯罪事實應依證據認
    定，無證據不得認定其犯罪事實；又不能證明被告犯罪者，
    應諭知無罪之判決，刑事訴訟法第154條第2項、第301條第1
    項分別有明定。又認定不利於被告之事實，須依積極證據，
    苟積極證據不足為不利於被告事實之認定時，即應為有利於
    被告之認定，更不必有何有利之證據；認定犯罪事實所憑之
    證據，雖不以直接證據為限，間接證據亦包括在內，然而無
    論直接或間接證據，其為訴訟上之證明，須於通常一般之人
    均不致有所懷疑，而得確信為真實之程度者，始得據為有罪
    之認定，若其關於被告是否犯罪之證明未能達此程度，而有
    合理性懷疑之存在，致使無從形成有罪之確信，根據「罪證
    有疑，利於被告」之證據法則，即不得遽為不利於被告之認
    定（30年上字第816號、76年台上字第4986號判例參照）。
    基此，法院於受理違反道路交通管理處罰條例案件時，亦應
    有其適用，易言之，法院於踐行完調查證據之程序後，為事
    實之認定時，如就原處分機關所認定之行為人違規事實仍有
    合理之懷疑，而無法達到確信行為人確有該當於道路交通管
    理處罰條例各該處罰條文之構成事件事實時，即應依刑事訴
    訟上之待證事實「倘有懷疑，則從被告之利益作解釋」之證
    據法則，作對受處分人有利之認定。且執行交通勤務警察依
    法律規定掣單舉發違反道路交通管理處罰條例所列之違規事
    實，並由公路主管機關裁決處罰，係行政機關執行公權力措
    施而對外直接發生法律效果之單方行政行為，本質上為行政
    處分，亦即公務員基於職務上權力，依法就特定之具體事件
    所為具公法上效果之單方行政行為，該行政處分其實質內容
    是否正確、違法，於受處分人有爭執時，基於今日政治、經
    濟、文化及社會結構變遷，以及行政訴訟上當事人之法的對
    等性觀念，公路主管機關對於人民有所處罰，此課以人民負
    擔之事實，必須由處罰或舉發機關證明人民違法事實（行政
    訴訟法第136條準用民事訴訟法第277條規定參照，行政法院
    39年判字第2號並著有判例可資參照），從而，法院就道路
    交通案件聲明異議之處理，認定受處分人道路交通違規之事
    實，準用刑事訴訟法證據章規定之結果，仍應依積極證據認
    定之，不宜僅憑警察機關員警逕行開立之舉發違反道路交通
    管理事件通知單及主管機關違反道路交通管理事件裁決書，
    即推定受處分人有道路交通違規之事實。而警察機關員警就
    交通違規之舉發（填載道路交通管理事件通知書），除在維
    護交通秩序公共利益外，尚涉及員警之個人績效，其與受舉
    發人係處於利害關係人對立之地位，交通違規舉發警員之舉
    發，既係以使受舉發人受交通違規裁罰為目的，且係利害關
    係人，是其所為之舉發是否與事實相符，仍應調查其他證據
    以資審認。
(二)、原處分意旨認抗告人有上開違規情節，係以桃園縣警察局舉
    發違反道路交通管理事件通知單三張、舉發相片六幀及桃園
    縣警察局97年1月29日桃警交字第0970036803號函為據。又
    我國取締交通違規超速所使用之感應線圈，其原理係在車道
    路面下方設置感應線圈，每組線圈前後各一，汽車壓過第一
    個線圈後開始感應計算，待壓到第二個線圈時，則計算兩個
    線圈距離之車行速度，如計算結果超過該處速限，則會連線
    啟動附近設置之固定式照相儀器，執行同步照相採證。本件
    採證之線圈感應式測速照相設備，原製造國為荷蘭，經該國
    量測局認定完成測試，且符合主要標準及國際標準，復經我
    國駐外單位及民間公證人認證，有上開桃園縣警察局函及感
    應式線圈測速照相設備出廠證明、進口報關證明、出廠測試
    報告等附卷可憑。則舉發與裁決機關主張此類科學儀器之準
    確性並無疑義，固非無據。
(三)、然按度量衡法第5條規定：「為確保交易安全、維護大眾安
    全健康及環境保護，主管機關得就供交易、證明、公務檢測
    、環境保護、公共安全、醫療衛生有關之度量衡器，指定為
    法定度量器」，故於度量衡器檢定檢查辦法第3條第1項第7
    款即規定公務檢測用雷達測速儀及公務檢測用雷射測速儀（
    光達式）為應經檢定之法定度量衡器。同辦法第18條亦規定
    檢定合格在使用中之度量衡器，應接受檢定機關（構）之定
    期或不定期檢查。本件感應線圈測速裝置，雖未經列為法定
    度量器，然衡諸上開法令之意旨，與大眾有關之公務檢測儀
    器，理應經由國家專責機關檢定合格後加以使用，並定期檢
    測，方能昭得公信。然關於本件舉發機關所使用之「線圈感
    應式測速設備」，並無檢測標準，經濟部標準檢驗局亦無檢
    定、檢校此類儀器之設備，向來亦無針對此類儀器施以檢驗
    ，且因有所誤差，而有爭議，就此內政部警政署函覆原審略
    以：【(一)、警察機關取締之測速設備有三種，其中雷達測速
    器於民國70年間開始使用，經濟部標準檢驗局於92年始實施
    檢定規範；雷射測速器於80年間開始使用，96年始實施檢定
    規範。以上二種測速設備，原均係採用國外認證方式，以確
    保可信度，惟自國內陸續訂定國家標準，納入度量衡器管理
    ，依上揭實施日起，警察機關即據以辦理檢定。另感應式線
    圈測速設備，經濟部標準檢驗局尚未訂定檢定規範，仍採用
    認證方式。(二)、感應式線圈測速設備自民國65年起開始使用
    ，已沿用三十多年，大部分由各縣市政府編列預算自行購置
    ，因經濟部標準檢驗局尚未訂定國家標準，非屬法定度量衡
    器，致無法檢定，惟各警察機關採購及使用該項設備，均要
    求必須有生產國製造廠或其他檢驗單位準確性認證之證明文
    件，以確保其可信度。(三)、案經新聞媒體渲染報導為警察機
    關使用沒有檢定合格之測速設備，與國內尚未訂定檢定規範
    ，採行國外認證之事實不符，惟本署為顧及民眾感受，於97
    年1月17日通報各警察機關所設置之感應式線圈設備，除闖
    紅燈違規照相照常使用外，其執行測速取締違規工作，暫停
    使用，俟經濟部標準檢驗局完成檢定規範後，再行研議使用
    。另原舉發案件其適法性及準確性並無疑義，惟本署為避免
    民眾爭議及減少各相關機關處理陳述案件之人、物力資源浪
    費，已要求各警察機關對於暫停使用後，已拍照未製單或已
    製單未郵寄之案件，不再舉發。至感應式線圈測速設備，係
    由各警察機關自行購置、使用其設備構造，亦因廠牌機型不
    同，而有所差異；倘有民眾聲明異議案件，敬請逕向舉發單
    位要求提供該舉發案件之器具資料、使用情形及取締時間，
    以瞭解是否為本著要求各警察機關暫停使用後之舉發案件，
    俾維護民眾權益。檢送本署97年1月17日警署交字第0970021
    265號通報及97年1月21日警署交字第0970022428號函影本各
    一份，如附件】，經查該函雖仍認為適法性及準確性並無疑
    義，然仍因未經過國家檢驗而有爭議存在，且本件之舉發儀
    器即感應式線圈測速設備，早在87年間即行設置，然舉發機
    關並未檢附87年迄今之任何檢驗或校正紀錄，而裝置於路面
    之感應式線圈測速設備，因路面重新鋪設、重車輾壓、雨水
    滲透等因素所影響，難免有誤判、失真之可能，則抗告人檢
    附報載關於感應式線圈測速設備有錯誤之報導資料，主張此
    類採證儀器因無定期檢驗，其準確性有疑，即屬有據。
(四)、至我國司法實務過去雖執國外製造廠商之文書認證資料，採
    認線圈感應式測速設備之準確性，然此類設備未若其他交通
    違規採證儀器（例如雷達、雷射測速）可施以定期檢修，公
    信力已有疑慮，復因長期埋設地下之設置方式，時有受外力
    影響而影響其準確度，故前揭司法實務見解不宜再採。況內
    政部警政署亦於97年1月17日，以警署交字第0970021265號
    通報全國各警察機關，即日起暫停使用感應式線圈測速設備
    （舉發闖紅燈例外），俟檢定、檢校管理機制建立後，再行
    研議使用（卷附通報影本參照），更見線圈感應式測速設備
    因欠缺檢驗標準，爭議性過高，目前已不為警察機關執行舉
    發測速時所採用，則抗告人以本件採證設備準確性有疑，不
    足以認定超速之違規事實，並非不可採。而本件桃園縣警察
    局雖函覆公路監理機關以本件設備交通隊平時派員巡查檢測
    ，如發現有問題，必即帶回檢修等詞，但並未檢送任何定期
    保養或檢測之紀錄，有該局97年1月29日函在卷可查，是並
    不能保證該測速器之測速數值準確甚明。本件既無經國家檢
    驗合格之證明資料，舉發機關亦未有定期檢測之機制，復無
    其他證據足以證明以感應式線圈測速設備所測得之速度為準
    確無誤，則抗告人經舉發之上開違規行為是否正確無誤，即
    值商榷。
(五)、且自內政部警政署於97年1月17日為前述通報後，各地交通
    法庭，針對此項感應式線圈測速設備之舉發，而聲明異議案
    件，多數均裁定撤銷處分，改為不罰，分別有下列裁定可資
    參考：臺灣臺北地方法院交通事件裁定97年度交聲字第521
    號、第271號、272號、臺灣宜蘭地方法院交通事件裁定97年
    度交聲字第27號、臺灣基隆地方法院交通事件裁定97年度交
    聲字第81號、9第58號、臺灣苗栗地方法院交通事件裁定97
    年度交聲字第34號、第49號、第65號、臺灣臺中地方法院交
    通事件裁定97年度交聲字第1168號、第648號、臺灣雲林地
    方法院交通事件裁定97年度交聲字第43號、第34號、第17號
    、臺灣嘉義地方法院交通事件裁定97年度交聲字第59號、臺
    灣臺南地方法院交通事件裁定96年度交聲字第1088號、97年
    度交聲字第391號、第174號、第97號、第46號、臺灣高雄地
    方法院交通事件裁定97年度交聲字第405號、97年度交聲字
    第464號、97年度交聲字第244號、第467號、第512號、第62
    2號、第560號、第646號、第647號等，是斟酌各法院交通法
    庭裁判見解之一致性，與人民權利保障以及警察執法與公路
    監理裁決機關之標準性，本件宜為相同之認定。
六、綜上，本件感應式線圈測速設備既有上述準確性之疑義，而
    舉發機關又未能舉證證明其測速之正確性，其舉發受處分人
    之違規事實尚乏充足證據。依首揭判例意旨，依首揭判例意
    旨，原處分機關所為之證明，於通常一般人仍有合理之懷疑
    存在，尚未達於可確信其真實之程度，在該合理懷疑尚未剔
    除前，自不能為有違規事實存在之認定，是原處分機關遽對
    受處分人為前開裁決，即難認為允當，抗告人主張本件採證
    之感應式線圈測速設備之準確性有疑，不足以認定違規事實
    ，為有理由。原處分機關未察，進而援引首揭規定對抗告人
    加以裁罰，即難認允洽；抗告人以前詞為由，向原審法院提
    出異議，即有理由，是原處分及原裁定未予詳查，均以原處
    分機關所憑舉發採證儀器即感應式線圈測速設備之資料，遽
    行裁罰抗告人，及認抗告人之異議無理由，而分別駁回抗告
    人之異議及改判較不利於抗告人之決定等情，均難認妥適。
    抗告人執此指摘原處分及原裁定不當，非無理由，自應由本
    院撤銷原處分及原裁定，並逕諭知抗告人不罰。
據上論結，應依道路交通案件處理辦法第26條，刑事訴訟法第41
3條，裁定如主文。
中    華    民    國    97    年    5     月    26    日
                  刑事第十二庭  審判長法  官   蔡永昌
                                      法  官   陳榮和
                                      法  官   施俊堯
以上正本證明與原本無異。
不得再抗告。
                                      書記官   顧哲瑜
中    華    民    國    97    年    5     月    26    日


司法院資訊處製作；財團法人民間司法改革基金會備份。
